【裁判字號】    95,台上,6004
【裁判日期】    951102
【裁判案由】    殺人
【裁判全文】
最高法院刑事判決            九十五年度台上字第六００四號
上  訴  人  甲○○
選任辯護人  吳信賢律師
上  訴  人  乙○○
選任辯護人  林春發律師
上  訴  人  丙○○
選任辯護人  蔡碧仲律師
上列上訴人等因殺人案件，不服臺灣高等法院臺南分院中華民國
九十五年八月十七日第二審判決（九十四年度上重訴字第一二七
二號，起訴案號：臺灣嘉義地方法院檢察署九十三年度偵字第二
五四一號），提起上訴，本院判決如下：
    主  文
原判決撤銷，發回臺灣高等法院臺南分院。
    理  由
本件原判決認定：上訴人甲○○與賴棟（業經原法院九十四年度
上重更(三)字第一五二號判決以共同殺人罪論處無期徒刑，褫奪公
權終身，上訴後經本院駁回確定）係同宗親戚，賴棟常向甲○○
要錢花用，而甲○○亦應其所求，每次給予新臺幣（下同）三、
五千元不等，賴棟於因案假釋出獄後，即以抬棺、除草等零工維
生，無固定工作及收入，惟嗜賭成性，又將自己居住位於嘉義縣
太保市梅埔里六四號之房、地抵押，先後向人借款六十萬元供己
揮霍，猶有未足；而甲○○因其叔早逝，嬸嬸賴陳墳為官評西長
工，二人常有接觸，官評西甚至未掩人耳目多次出入賴陳墳住處
，甲○○因而懷疑二人關係並不單純，且賴陳墳與其因建屋地界
糾紛，官評西曾為賴陳墳出面說情，甲○○內心已忿忿不甘，又
其與官評西之弟官龍年因會錢問題，曾與官評西言語不合，致其
認為自己及家人長期以來均遭官評西壓榨，益加心生不滿，而萌
殺機，復因賴棟經常向其伸手要錢，深知賴棟缺錢窘況，而認賴
棟應會聽其指使，遂於賴棟出獄後不久，屢向賴棟抱怨官評西種
種不是，並屢次表示要賴棟殺死官評西，而自民國八十九年三月
間起，在嘉義縣太保市後潭里等地，前後四次教唆賴棟殺害官評
西，賴棟因嗜賭缺錢花用且身負債務，認倘為甲○○完成前開任
務，甲○○必會給與相當報酬，遂應允之，隨身攜帶扁平、雙刃
尖刀一把，擬伺機殺害官評西，惟拖延多日仍未下手，甲○○不
耐，遂決定夥同下手，乃與賴棟及上訴人乙○○、丙○○共同基
於殺人之犯意聯絡，由乙○○駕駛車號Ｃ二－三五五二號藍色廂
型自用小客貨車，搭載賴棟坐於駕駛座旁，丙○○坐於中座左側
，甲○○坐於後座，於八十九年五月一日上午九時許，在嘉義縣
太保市後潭往鹿草之十字路口處，見官評西騎乘車牌號碼ＬＷＶ
－八八０號機車經過，即推由乙○○佯邀官評西上車同赴鹽水喝
花酒，官評西不疑有詐，乃將機車置於嘉義縣太保市後潭里三九
二號前岔路六筒檳榔攤後方空地，甫上車坐於該廂型車中座右側
，旋發現坐於後座之甲○○，官評西即藉詞昨晚麻將打通宵不願
同往，並擬下車，丙○○見狀乃將官評西抱住，不讓其下車，俟
車行至不詳地點，由賴棟取出預藏之尖刀，刺殺官評西，致官評
西(一)左上胸部銳器刺創，創口一．三×０．八公分，由八點創腔
鐘方向向二點鐘方向，於二點鐘方向拖尾一．七公分，位於肩向
下十五公分，中線向左七公分，創腔向後，造成左胸前皮下及軟
組織無損傷或出血十七公分，經第四肋間進入左肋膜腔，刺穿心
包膜，止於左心室前壁。左心室前壁廿一．三公分，深度約一公
分，創腔總深度約十二．五公分，伴隨創腔者尚有左肋腔積血約
一千二百毫升及心包膜腔積血約六十毫升。此創傷為致命傷，致
傷物為輕型刀器。(二)於外陰部，為銳器切創。陰莖遭截斷，殘留
長度二‧七公分，斷端出血量少，為瀕死傷。(三)於右上腹部，為
銳器刺創，創口一×０．二公分，十點創腔鐘方向向四點鐘方向
，位於肩向下四十二公分，中線向右九公分，創腔向後深度約０
．八公分，未進入腹腔，創壁出血量少，為瀕死傷。(四)於右手掌
拇指側，為銳器切創。創口一．六×一．五公分，深度僅及表皮
，為扺抗傷。官評西受此重創，生命垂危瀕死之際，賴棟續持刀
截斷官評西之陰莖，以詛咒官評西至閻王爺處亦無法享受魚水之
歡，官評西遂因心臟刺創合併大量血胸、左側胸部銳器刺創死亡
。四人隨即合力將官評西屍體載往嘉義縣鹿草鄉○○村○○○○
道路涵洞下棄屍，並以黃色塑膠袋及模板，蓋住屍體防止他人發
現，復於同日下午一時許，由甲○○駕車載賴棟至鹿草電信局前
，以電話卡打公用電話至鹿草派出所，報案稱東西向快速道路下
有人死亡，警員據報後號召當地居民共同找尋，於同日下午五時
四十五分許，在東西向快速道路之涵洞（即高架橋下，非水溝涵
洞），尋得官評西屍體。而賴棟報案後，甲○○旋載其返家並給
付三萬元，另於翌（二）日下午四時許，在梅埔里路上再給付二
萬元以為報酬。同年五月五日上午六時許甲○○、乙○○、丙○
○同車載賴棟至南投日月潭嶺頂某茶園，甲○○要求賴棟扛起本
案全部罪責，當場給付十五萬元，並表示願代為償還房屋抵押貸
款等債務及提供給生活費。遂於五月七日在其住處附近給付賴棟
一萬五千元，另於同年月十日與賴棟同至嘉義市某信用合作社並
提領六十萬元交予賴棟，又分別於五月十三日、二十日、二十三
日在賴棟住處或後潭里路先後給付賴棟二萬五千元、十萬元、五
千元。嗣甲○○不堪賴棟需索無度，復為故佈賴棟藉詞其牽涉本
案而多次向其恐嚇取財之證據，以脫免本案罪責，乃進一步，於
同年六月六日由乙○○、丙○○駕車載賴棟，甲○○與其不知情
之妹婿黃文智，至嘉義縣水上鄉南和村南和療養院工地談判，賴
棟仍在黃文智面前隱瞞案情，向黃文智佯稱：「甲○○殺伊的女
友，叫他頂罪」，黃文智就說：「那要請你幫忙」，當場拿三千
元給賴棟，並稱以後再給十五萬元。同年六月二十七日再由乙○
○、丙○○駕車載賴棟至嘉義市某律師事務所與甲○○、黃文智
會面，並給付十五萬元，並要求賴棟簽立悔過書一紙；同年七月
十日乙○○、丙○○代甲○○出面交付賴棟六十萬元以供償還房
屋抵押貸款債務，唯恐其私自花用，乃將其載至臺灣銀行嘉義分
行前，由其轉交予其子賴振雄，且囑賴振雄電匯予代書鍾淑卿以
為清償。嗣賴棟於八十九年八月二十九日上午九時經警拘提到案
後，經偵審程序，始供出上訴人等涉案等情。因將第一審科刑判
決撤銷，改判仍分別論處甲○○、乙○○、丙○○共同殺人罪刑
（甲○○處無期徒刑，褫奪公權終身；乙○○、丙○○各處有期
徒刑十五年，均褫奪公權三年）；固非無見。
惟查：（一）刑事訴訟為發現實質之真實，採直接審理及言詞審
理主義，故證據資料必須經由法院以直接審理之方式加以調查。
又除法律另有規定者外，證人必須到庭以言詞為陳述，如未親身
到庭，僅提出書面以代陳述者，即與刑事訴訟法係採直接審理及
言詞審理之本旨有違，依刑事訴訟法第一百五十九條規定，該代
替陳述之文書，自不得採為判決之依據。原判決係採納嘉義縣警
察局水上分局刑事組警員黃文水奉臺灣嘉義地方法院法官指示，
所提出之偵辦「０五０一」官評西命案報告內記載：「賴棟又問
有關官評西命案查了怎麼樣了，職回答正在調查中，職即問賴棟
你村子裡有位叫甲○○的，他家住那裡，我認識這個人（按因死
者官評西住梅埔里梅子厝庄內，正好與職所認識之朋友甲○○住
同村庄，想查訪甲○○是否有官評西命案線索，以及再深入了解
賴棟之為人），賴棟馬上就帶職到甲○○家，在閒聊中又發現賴
棟與甲○○二人言談中好像有隱情似的神色不定」，作為不利於
上訴人等之認定。惟依該報告之記載觀之，其具名者為：「水上
分局第三組偵查員黃文水」（見八十九年度重訴字第八號卷第二
宗第一一一頁），並無該分局機關條戳或其主管之職章，則該報
告顯係黃文水依其偵辦官評西命案過程中親身經歷之事實所製作
，其自係居於證人地位，而該報告則屬證人於審判外之書面陳述
，除法律別有規定者外，不得作為證據。原審未傳訊黃文水到庭
具結為言詞之陳述，藉直接審理之方式，加以調查，即遽爾採納
上開報告作為不利於上訴人等之證據（見原判決正本第二七頁第
二二行至第三一行），此部分採證法則之運用，顯屬於法有違。
（二）我刑事訴訟法為保障被告受公平審判及發現實質真實，於
九十二年二月六日修正及增訂公布施行之前及之後，對於人證之
調查均採言詞及直接審理方式，並規定被告得詰問證人，其中被
告之詰問權，係屬憲法第八條第一項規定「非由法院依法定程序
不得審問處罰」之正當法律程序所保障之基本人權及第十六條所
保障之基本訴訟權，不容任意剝奪。從而，法院對於人證之調查
，不論在九十二年二月六日修正、增訂之刑事訴訟法公布施行前
或施行後，均應依法定程序傳喚證人到場，命其具結陳述，並通
知被告，使被告有詰問證人之機會，以確保其詰問權，並藉以發
現實體真實；如於審判期日未依法定程序傳喚證人到場，命其具
結陳述，而以當庭透過電話聯絡之方式，由法官予以詢問，並將
電話詢問內容載入訊問筆錄，此時被告對該證人之詰問權自屬無
從行使，無異剝奪了被告對證人之詰問權，且有害於實體真實之
發現，其所踐行之調查程序，既難謂為適法，該份以電話詢問證
人所製作之訊問筆錄，自無證據能力，不得採為判決之基礎。查
證人蔡金貴於臺灣嘉義地方法院審理八十九年度重訴字第八號賴
棟殺人乙案時，並未依法定程序傳喚到場，該法院法官以透過當
庭打電話聯絡之方式，詢問蔡金貴：「乙○○有無向你借錢﹖」
，雖答稱：「有，他現在還欠我六、七萬元，之前他有跟我借十
幾萬元，是在八十九年過完年後還的」（見同上卷第二宗第一七
三頁）；惟原審未依法定程序，傳喚該證人到場，命其具結陳述
，即採納上開訊問筆錄之記載（原判決載為電話紀錄），指駁乙
○○、甲○○之辯解有違常情（見原判決正本第二一頁第一行至
第七行），自屬於法有違。（三）上引原判決事實認定，如若無
誤，似意指賴棟取出預藏尖刀刺殺官評西時，即造成官某左上胸
銳器刺創、外陰部銳器切創，陰莖截斷、右上腹部銳器刺創、右
手掌拇指側銳器切創各一處等傷勢（見原判決正本第二頁第三十
行至第三頁第十四行），惟該判決事實另認定：賴棟於官評西受
上開重創，生命垂危瀕死之際，復續持刀截斷官評西之陰莖，以
詛咒官評西至閻王爺處亦無法享受魚水之歡等語。似又謂官評西
陰莖遭截斷係賴棟造成官某上開四處刺創、切創後，接續所為，
致其事實認定前後矛盾。又原判決理由內以：「由被害人官評西
陳屍之照片觀之，被害人頭部、胸部、肩膀及手部皆黏有許多塵
土，且深附皮膚之上，足見被害人遭殺害前後，曾經顏面向地遭
拖行，且被害人胸部之傷害固因使用輕薄形之刀器而大量血胸，
胸口之出血量較少，然被害人曾經面向地且遭拖行，然觀諸陳屍
現場，並無任何打鬥之痕跡，亦無血跡」，說明：「被害人係於
他處遭殺害而棄置於涵洞內，發現被害人屍體之嘉義縣鹿草鄉○
○村○○○○道路涵洞下位置，並非案發第一現場」（見原判決
正本第十三頁第一行至第八行）；與其另執：「被害人若於遭重
創後，始被拖下車，則被害人頭部及身體其他部位，難免有多處
擦傷，然依上開驗斷書所載，並無此種傷勢」，認定：「被害人
係遭一人以上合力抬下車棄置於上開涵洞下，其顯非遭賴棟一人
獨力殺害」，顯相牴觸；均有判決理由矛盾之違法。（四）當事
人在審判期日前，或審判期日，聲請調查之證據，如法院未予調
查，又未認其無調查之必要，以裁定駁回或於判決理由內予以說
明，其所踐行之訴訟程序，自難謂非違法。卷查甲○○於原審一
再具狀聲請傳喚法務部法醫研究所實施官評西死因鑑定之人到庭
作證，以查明賴棟供認之行兇手段及過程，與被害人官評西受創
死亡之跡證是否合（見原審卷第八七頁、第一０七頁）；原審
就甲○○前開調查證據之聲請，未予調查，又未認其無調查之必
要，以裁定駁回或於判決理由內予以說明，此部分踐行之訴訟程
序，自屬於法有違。以上，或係上訴人等之上訴意旨所分別指摘
，或屬本院得依職權調查之事項，應認原判決有撤銷發回更審之
原因。
據上論結，應依刑事訴訟法第三百九十七條、第四百零一條，判
決如主文。
中    華    民    國  九十五  年    十一  月    二    日
                      最高法院刑事第十二庭
                          審判長法官  林  永  茂
                                法官  蘇  振  堂
                                法官  蕭  仰  歸
                                法官  何  菁  莪
                                法官  陳  東  誥
      本件正本證明與原本無異
                                      書  記  官
中    華    民    國  九十五  年   十一   月    八    日
                                                   ｍ


司法院資訊處製作；財團法人民間司法改革基金會備份。
